【裁判字號】    90,重上更(三),51
【裁判日期】    901023
【裁判案由】    瀆職
【裁判全文】
臺灣高等法院高雄分院刑事判決              九十年度重上更 (三)字第五十一號
    上  訴  人
    即  被  告  庚○○
    上  訴  人
    即  被  告  癸○○
                寅○○
                乙○○
                丙○○
                戊○○
                卯○○○
    右六人共同
                吳賢明    律師
    上  訴  人
    即  被  告  丁○○
    選任辯護人  沈榮生
    上  訴  人
    即  被  告  壬○○
    上  訴  人
    即  被  告  辛○○
                丑○○
                己○○
                子○○
右上訴人因職案件，不服臺灣屏東地方法院八十三年度訴字第九五０號中華民國八
十四年五月十一日第一審判決（起訴案號：臺灣屏東地方法院檢察署八十三年度偵字
第五六八九、五八九九、六六七八號），提起上訴，判決後經最高法院第三次發回更
審，本院判決如左：
    主  文
原判決關於庚○○、癸○○、辛○○、寅○○、乙○○、丑○○、丙○○、己○○、
丁○○、戊○○、卯○○○、壬○○、子○○部分撤銷。
庚○○、寅○○、丁○○、癸○○、己○○、丑○○、戊○○、丙○○、卯○○○、
壬○○、辛○○、乙○○、子○○均無罪。
    理  由
一、公訴意旨略以：被告庚○○、癸○○、辛○○、寅○○、己○○、乙○○、丑○○、丁○○、戊○○、丙○○、卯○○○、壬○○、子○○及已判刑確定之洪瑞
    信等十四人係屏東縣屏東市第十三屆（以下簡稱：本屆）市民代表會之市民代表
    ，於八十三年八月一日宣誓就職之後，均係屬依法令從事於公務之人員，明知市
    民代表會主席、副主席選舉，採無記名投票方式，不得將投票內容出示於他人，
    竟以洩漏國防以外應秘密文書之犯意，除子○○外，均互為謀議，分別基於連續
    概括犯意，於八十三年八月一日上午，於屏東縣屏東市市民代表會議事廳，本屆
    市民代表會市民代表宣誓就職典禮後，依次選舉主席、副主席時，按原先之計劃
    ，於候選人丙○○、王文田部分向票甲面直線折出，在癸○○、丑○○部分，直
    線向票背面折入，如是折法，即將圈選之候人庚○○亮出，嗣副主席選舉時，幾
    均在選票候選人癸○○、丑○○處，向票甲面直線折出，在丙○○、王文田處，
    向票背面直線折入，如是亦將圈選洪瑞信之部分亮出，任令市民代表推選出之主
    任監察員寅○○、監察員丁○○、洪瑞信假借職務上之權力、機會、方法在旁，
    得以刺探票載內容，並即計算票數，以為事前謀議之印證，子○○亦本於概括犯
    意，於選舉主席、副主席之際，故將選票內容出示，以表明並未投給其他黨派外
    之人。當日選舉結果，庚○○、洪瑞信果然各以十三票當選本屆市民代表會主席
    、副主席，因認被告庚○○、癸○○、辛○○、寅○○、乙○○、丑○○、丙○○、己○○、丁○○、戊○○、卯○○○、壬○○、子○○涉有刑法第一百三十
    二條第一項之洩漏國防以外秘密罪嫌，被告寅○○、丁○○另涉有刑法第一百四
    十八條之刺探投票內容罪嫌。
二、公訴人認上訴人庚○○等涉有上述罪嫌，係以本件有勘驗筆錄、勘驗錄影帶、勘
    驗照片、本屆主席、副主席選舉有效票二十張、二十一張、無效票二張、一張在
    卷可考，復有當日投票錄影帶大帶、小帶三捲、一捲、照片一二一張、市民代表
    誓詞二十三張附卷足據，且揆諸投票過程，監察員三人有窺視刺探投票內容之動
    作，及投票人故意將選票依同法折出，將票載內容高舉，為短暫停留，令在旁之
    人均能知悉，復無效票係因圈選一人以上，致為無效，並非沾染印泥之故等語，
    為其論据。
三、訊之上訴人庚○○、癸○○、辛○○、寅○○、乙○○、丑○○、丙○○、己○○、丁○○、戊○○、卯○○○、壬○○、子○○等十三人均否認犯罪，均辯稱
    ：並無亮票之行為等語；上訴人寅○○及丁○○另辯稱：無刺探投票內容之行為
    等語。經查：
（一）屏東縣屏東市本屆市民代表會主席、副主席之選舉，依台灣省各鄉鎮市民代表
      會組織規程第十條之規定，係採無記名投票方式，由全體市民代表分別互選之
      方式，此有該組織規程附卷足參（見原審卷第一一五頁）。上訴人庚○○等人
      基於市民代表身份互選主席、副主席投票過程中，固應依上開投票方法投票；
      如於選舉投票過程中有亮示選票圈選內容行為，能否科以刑事責任，則不無疑
      問。按依目前國內相關法令，對有投票權人行使投票權過程中，於圈選後將圈
      選內容出示於他人之行為，加以刑事責任者，為總統、副總統選舉罷免法第五
      十二條第二項規定：選舉人圈選後不得將圈選內容出示於他人，違反之者，應
      依同法第八十二條處以刑事責任。另外，公職人員選舉罷免法第六十一條第二
      項亦規定：選舉人圈選後不得將圈選內容出示於他人，違反之者，應依同法第
      九十三條處以刑事責任。惟其處罰，前者指總統、副總統之選舉；後者則指公
      職人員之選舉，而所謂「公職人員」係指國民大會代表、立法委員、省（市）
      議會議員、縣（市）議會議員、鄉（鎮、市）民代表、省（市）長、縣（市）
      長、鄉（鎮、市）長、村、里長（公職人員選舉罷免法第二條參照）。是除上
      開二種選舉因有明文規定不得將圈選內容出示於他人，並對違反之者，予以明
      文處罰外；其餘種類之選舉，若有投票權人將選票圈選內容出示於他人之情事
      者，本於罪刑法定主義要求，即不得援用上開條文加予處罰。本件屬鄉、鎮、
      市民代表會「主席」「副主席」之選舉，並非前述民意代表或民選地方自治機
      關首長之選舉，不得援用上開條文或擴張解釋認為犯亮票罪而加予處罰。
（二）鄉、鎮、市民代表會「主席」「副主席」之選舉若有人亮票，能否援用刑法第
      一百三十二條第一項洩漏國防以外秘密罪之規定予以處罰﹖按刑法第一百三十
      二條第一項之洩露國防以外秘密罪之行為客體，係指與國家政務或事務之處理
      具有利害關係，且與國家法益或公共利益有關者而言，此觀刑法第一百三十二
      條係編列在侵害國家法益之瀆職罪章可知。又最高法院五十七年度台上字第九
      四六號刑事判決要旨亦認：「刑法第一百三十二條第一項所謂應秘密者，係指
      文書、圖畫、消息或物品，與國家政務或事務具有『利害關係者』而言」，亦
      同此見解，此有該判決要旨可稽（載於民國五十七年度中華民國裁判類編刑事
      編第七十四頁）。另司法院發行之司法研究年報第十六輯「改進妨害秘密罪裁
      判之研究」之研究員亦認：「刑法第一百三十二條之罪，行為之客體，須屬國
      防以外而與中華民國國家政務或事務有『利害』之事項，而侵害國家法益者為
      限，不應無限度擴張」（見司法研究年報第十六輯中冊第一○四二頁）。又西
      德刑法第三五三條B亦明定公務員之洩密須「因而危及『重大公共利益』者」
      才構成犯罪，此亦有西德刑法第三五三條B可資參考（參見德國刑法典一書）
      ，是外國立法例亦認公務員之洩密須「危及公共利益』才構成犯罪。查民意機
      關甲、副議長（甲、副主席）之選舉，其選出之甲、副議長（甲、副主席）職
      務之性質，通常係關於民意機關將來議堂內議事指揮暨議會對外之代表，對內
      綜理各該議會、代表會會務（地方制度法第四十四條第二項參照），其權源來
      自於議會內部成員之授予，議會為合議制，議長、副議長（甲、副主席）對議
      案並無決定權或其他顯然之政治特權，在歐美先進國家常見制度上逕以德高望
      重之資深議員任之，目的無非冀其提升議會聲望及公信力，並利於議員間議事
      和諧之掌握，顯見議員選出甲、副議長（甲、副主席），乃由民意代表互推產
      生，故民意機關甲、副議長（甲、副主席）之推選何人，並非事務之辦理，而
      是人選之推舉，既非事務之辦理，可見其與國家政務或事務之辦理，非有「直
      接」利害關係，推舉何人（推舉有參選資格之人）亦不可謂「會危及重大公共
      利益」，故依上說明，投何人或推舉何人之洩露，不會危及重大公共利益。
（三）又鄉、鎮、市民代表會「主席」「副主席」之選舉，係屬「地方」之事務，非
      屬「國家」之事務，而一般地方之事務，因實施地方自治之政策，政府均鼓勵
      民眾參與地方事務，故除特殊事項外，一般亦均無秘密性可言（特殊事項如鄉市工程之底價之訂定，因牽涉工程底價金額之鄉、鎮、市民之公共
      利益，才有秘密性可言），本件屏東市民代表會主席、副主席之選舉，係屬地
      方之一般事務，並無特殊性，應無秘密性可言。
（四）又鄉、鎮、市民代表會主席、副主席之選舉，係由鄉、鎮、市民代表互推產生
      ，而一般鄉、鎮、市民代表，才約十幾到廿幾人，即由該十幾到廿幾位之鄉、
      鎮、市民代表中產生，事實上有意願當鄉、鎮、市民代表會主席、副主席者，
      也僅二、三組在角逐（如二黨政治由政黨提名推出），即由該二、三組人選中
      產生，因僅由少數人選中產生，一般鄉、鎮、市民極易推算出勝出之人（非甲
      即乙或丙），媒體報紙也常見推估勝出之人之報導，是鄉、鎮、市民代表會主
      席、副主席人選之產生，大眾極易猜測，亦應無秘密性可言，故投何人，僅係
      投票人即民意代表個人之秘密，並非地方自治機關之秘密。
（五）至公訴人認上訴人寅○○、丁○○二人於上開選舉市民代表會主席、副主席時
      ，擔任監察員，坐於投票場地前排座位，於代表投票時，觀看投票人之已圈選
      之選票，剌探投票內容，因認上訴人寅○○、丁○○二人另涉有違犯刑法第一
      百四十八條之剌探無記名投票之票載內容罪嫌。惟查法文所謂「剌探」，係指
      調查窺探之謂，申言之，即以隱密方法予以窺剌偷探投票內容，經查該屆屏東
      市民代表會主席、副主席選舉中投票人將選票外摺，故意將選票之圈選內容洩
      漏予在場之人員，始投入票櫃，彼等既已「亮票」，只要靠近投票櫃之在場之
      員，皆得共見其票載之內容，究與「剌探」有間，也未見上訴人寅○○、丁○○有窺探之動作，尚難認上訴人寅○○、丁○○二人有何刺探之行為。
    綜上所述，市民代表於該代表會之甲、副主席互選投票時，上訴人庚○○等即令
    有故意亮示選票內容予他人觀看知悉之行為（上訴人庚○○競選主席，是自己投
    給自己，也無亮票給他人看之必要），因僅係人選之推舉，並非公共事務之處理
    ，與公共事務之處理並無「直接」利害關係，且推舉有參選資格之人，也不可謂
    會「危及重大公共利益」，故上訴人等之亮票，應認尚與刑法第一百三十二條第
    一項之洩露國防以外之秘密罪之犯罪構成要件不相當。從而，依檢察官所提出之
    前開證據，縱使足以確認上訴人陳明如等十三人曾於前開屏東縣屏東市市民代表
    會甲、副主席選舉時，有違反臺灣省各縣鄉鎮縣轄市民代表會組織規程第十條關
    於甲、副主席之選舉方式之規定，而有亮票之行為，亦不得遽依與刑法第一百三
    十二條第一項洩露中華民國國防以外應秘密罪之規定予以處罰。此外，本院復查
    無其他積極確切之證據可資認定上訴人庚○○等十三人確有洩漏中華民國國防以
    外之密秘，及上訴人寅○○、丁○○二人涉有刑法第一百四十八條之刺探投票內
    容之犯罪情事，其等犯罪即屬不能証明。
四、原審不察，遽予論科，尚有未洽，上訴人庚○○等十三人上訴指摘原判決不當，
    為有理由，原判決自應予撤銷，並改為上訴人等無罪之判決，以免冤抑。
五、上訴人癸○○、壬○○、丁○○經合法傳喚，無甲當理由不到庭，依法不待其陳
    述逕行判決。
據上論結，應依刑事訴訟法第三百六十九條第一項前段、第三百六十四條、第三百零
一條第一項、第三百七十一條，判決如主文。
本案經檢察官鄭文貴到庭執行職務。
中      華      民      國    九十      年      十      月    二十三    日
                              臺灣高等法院高雄分院刑事第八庭
                                      審判長法官
   法官
                                            法官
得上訴


司法院資訊處製作；財團法人民間司法改革基金會備份。
